【裁判字號】    98,矚上重訴,60
【裁判日期】    990416
【裁判案由】    貪污治罪條例等
【裁判全文】
臺灣高等法院刑事裁定              98年度矚上重訴字第60號
上訴人即被告  丙○○
選 任 辯護人  鄭文龍律師
              洪貴律師
              石宜琳律師
上列上訴人即被告違反貪污治罪條例等案件，不服臺灣臺北地方
法院95年矚重訴字第4 號、97年度矚重訴字第1 號、98年度矚訴
字第2 號，中華民國98年9 月11日判決（起訴案號：臺灣臺北地
方法院檢察署95年度偵字第23708 號、最高法院檢察署特別偵查
組97年度特偵字第3 、12、13、14、15、17、18、19、22、23、
24、25號，追加起訴案號：最高法院檢察署98年度特偵字第3 號
、臺灣臺北地方法院檢察署95年度蒞字第19803 號，移送併辦審
理案號：最高法院檢察署97年度特偵字第3 、13、19、25號），
提起上訴，及移送併辦（臺灣臺北地方法院檢察署99年度偵字第
648 號），因審判中羈押期間即將屆滿，本院裁定如下：
    主  文
丙○○羈押期間，自民國九十九年四月二十四日起延長貳月。
    理  由
一、按被告經法官訊問後，認為犯罪嫌疑重大，而有逃亡或有事
    實足認為有逃亡之虞，或所犯為死刑、無期徒刑或最輕本刑
    為5 年以上有期徒刑之罪，非予羈押，顯難進行審判或執行
    者，得羈押之。又羈押被告，審判中不得逾3 月。但有繼續
    羈押之必要者，得於期間未滿前，經法院依第101 條之規定
    訊問被告後，以裁定延長之，延長羈押期間，審判中每次不
    得逾2 月，刑事訴訟法第101 條第1 項第1 款、第3 款、第
    108 條第1 項前段、第5 項分別定有明文。又司法院釋字第
    665 號解釋有關被告犯刑事訴訟法第101 條第1 項第3 款之
    罪，犯罪嫌疑重大，且有相當理由認有逃亡、湮滅、偽造、
    變造證據或勾串共犯或證人之虞，非予羈押，顯難進行追訴
    、審判或執行者，得予羈押等旨，係將該第3 款以犯重罪作
    為羈押原因之規定，限縮在併存有逃亡或滅證之虞等羈押原
    因時，始得施予羈押；但亦同時肯認此等羈押原因之成立要
    件，並不必達到如第1 款、第2 款規定之須有「客觀事實」
    足認為有逃亡或滅證之虞的要求，而以具有「相當理由」為
    已足。而所謂「相當理由」，係指非出於憑空臆測，凡依一
    般社會通念，足認為具有相當高蓋然性之可信度即可。個案
    之具體情狀已達於符合該規定第1 款之得羈押情形時，自亦
    合乎重罪羈押應併予具備之上開條件（最高法院98年度台抗
    字第691 號、第798 號裁定意旨參照）。
二、上訴人即被告丙○○（以下簡稱被告）前經本院於民國98年
    9 月24日訊問後，本院審酌被告所涉公務員侵占公有財物、
    公務員利用職務上之機會詐取財物、公務員對於職務上行為
    收受賄賂等罪之犯罪嫌疑重大，被告及其家屬於海外尚存有
    鉅額資金、有隱匿資金之舉，該等資金堪保被告如潛逃海外
    時之優渥生活及保障無虞，以及被告熟稔外交管道，較一般
    人更為知悉潛逃方法等情，另審酌原審對被告量處無期徒刑
    之重刑，更諭知追繳鉅額犯罪所得，益增被告逃避法院裁判
    之可能性，足認有逃亡之虞，又原審判決認被告所涉貪污治
    罪條例第4 條第1 項第1 款之侵占公有財物罪、貪污治罪條
    例第5 條第1 項第2 款之利用職務上之機會詐取財物罪及同
    條項第3 款之公務員對於職務上行為收受賄賂罪，均為最輕
    本刑5 年以上有期徒刑之重罪，非予羈押，顯難進行審判或
    將來之執行，而有羈押之必要，於同日執行羈押。嗣被告不
    服上開羈押裁定提起抗告，經最高法院於98年10月8 日以98
    年度台抗字第636 號裁定撤銷發回本院，本院於同日訊問被
    告後，仍認為：被告經原審法院判處貪污治罪條例第4 條第
    1 項第1 款之公務員侵占公有財物、同條例第5 條第1 項第
    2 款之公務員利用職務上之機會詐取財物（以上均為國務機
    要費案部分）、同條例第5 條第1 項第3 款之公務員對於職
    務上行為收受賄賂（龍潭購地案、陳敏薰賄賂案部分）等6
    罪；並經原判決敘明認定被告犯罪之依據及理由，堪認被告
    犯罪嫌疑確屬重大；且被告所涉上開罪名，有期徒刑部分之
    ，或為10年以上，或為7 年以上，其中貪污治罪條例第4 條
    第1 項第1 款之罪，最重本刑更為無期徒刑，均屬刑事訴訟
    法第101 條第1 項第3 款規定之重罪；原判決對被告所涉上
    開6 罪，復分別量處重刑，並定其應執行刑為無期徒刑，核
    與刑事訴訟法第101 條第1 項第3 款羈押之要件相符。再參
    以起訴書及原審判決書所指，被告與其配偶即同案被告甲○○共同涉犯前揭等罪嫌，涉嫌犯罪所得由被告之家人以眾多
    帳戶，經由繁複程序匯往國外，且被告於95年12月6 日得悉
    澤西島金融情報中心經由艾格蒙聯盟安全網路通報其家人涉
    有洗錢疑慮後，其家人仍有於海外銀行開戶、設立紙上信託
    公司用以開設銀行帳戶、轉匯各掌控之海外銀行帳戶資金等
    行為；被告於97年1 月31日或2 月1 日某時得悉開曼群島金
    融情報中心因上開資金轉匯而函請我國調查局洗錢防制中心
    提供相關個人基本資料後，旋聯繫前總統府資政乙○○，涉
    嫌將其家人於海外帳戶內尚未遭凍結之資金，分散匯入乙○○提供之4 個海外帳戶，及本件尚有未查悉或未扣得之鉅額
    資產等情，因認被告及其家人仍有隱匿資金之嫌。另參酌被
    告曾主張以總統身份，參與多項機密外交，故認其有與海外
    政府或民間人士以機密方式接觸之機會，較一般人熟稔外國
    政府或通往國外之管道。且被告因卸任總統身分所享之安全
    護衛，係基於禮遇及保護之目的，非為監管之目的而設，更
    無通報司法機關之權責。衡以被告曾任總統之影響力及其家
    人目前在國外之資產，足認其如赴國外，仍可享有優渥生活
    ；相較於被告於本案忍受訟爭之累，甚或可能面臨刑罰、重
    罪之執行，被告逃匿之可能性極高，本件有事實足認被告有
    逃亡之虞，核與刑事訴訟法第101 條第1 項第1 款羈押之要
    件相符。復參諸被告曾任總統8 年，卸任之後，仍具有相當
    影響力，可以籌集或利用相當之資產及人脈，被告於本案偵
    審中，更主張本案為政治事件，非無藉端尋求政治庇護或利
    用其影響力阻礙本案審判進行之可能，將來如獲判重刑，被
    告亦可能利用各種方法阻礙刑罰之執行。本院參諸被告人權
    保障及公共利益之均衡維護，認被告於該階段之訴訟程序中
    ，尚難有何羈押以外之方法代替之，非予羈押，顯難進行後
    續之審判或刑罰之執行，而有羈押之必要，非予羈押，顯難
    進行審判或刑罰之執行，於民國98年10月9 日凌晨再度裁定
    羈押，被告表示不服並提起抗告，經最高法院以98年度台抗
    字第689 號駁回在案。嗣本院又於98年12月17日審酌被告自
    98年9 月24日起，始終為本院羈押中，其羈押期間應賡續計
    算，並於98年12月23日屆滿3 月前之98年12月11日訊問被告
    後，以本院就本件被告部分，所調閱之他案卷證、相關單據
    、帳冊、文件資料、函查事項等，尚待於審判程序時，由當
    事人進行辯論，且依被告聲請所傳訊之己○○等23名證人，
    猶待藉由直接審理及言詞審理以形成心證，因認上開羈押原
    因仍未消滅，非予羈押，顯難進行審判或刑罰之執行，而有
    繼續羈押之必要等情，裁定自98年12月24日起延長羈押2 月
    ；被告再次表示不服並提起抗告，復經最高法院以99年度台
    抗字第55號駁回在案。嗣本院續於99年2 月8 日以本件被告
    所涉國務機要經費案部分，業經依被告及其辯護人之聲請，
    調閱使用國務機要經費之相關單據、帳冊、他案卷證等資料
    ，並就聲請傳喚之證人部分，完成交互詰問之調查程序，惟
    因於交互詰問中所生疑點，尚需相關單位函覆資料，以供確
    認，且本件被告所涉其他關於龍潭購地、陳敏薰交付賄賂、
    洗錢等案，案情複雜，卷證浩繁，均待調查並於審判程序時
    由當事人進行辯論，以利形成心證，應認以被告涉案之情形
    ，仍符合上開羈押之要件及必要性，被告上開羈押之原因，
    並未因本院上開程序之進行而有所改變等情，認被告原羈押
    原因並未消滅，亦難有何羈押以外之方法代替之，非予羈押
    ，顯難進行後續之審判，其羈押必要性猶存，裁定本件被告
    犯罪嫌疑重大，有刑事訴訟法第101 條第1 項第1 款、第3
    款之羈押事由，非予羈押，顯難進行審判，而有繼續羈押之
    必要，應自99年2 月24日起，延長羈押2 月。
三、茲被告於本案自99年2 月24日起第二次延長羈押之2 個月期
    間，即將於99年4 月23日屆滿，本院幾經審酌，於訊問被告
    後，認為本件雖於99年4 月9 日全部言詞辯論程序終結，惟
    尚待宣示判決，被告如經本院認定有罪，更有將來刑罰執行
    之考慮，本院認被告目前犯罪嫌疑仍屬重大，且前述本院之
    羈押及延長羈押裁定所指本件關於刑事訴訟法第101 條第1
    項第1 款、第3 款之羈押事由及必要性，依然存在，亦尚難
    有何羈押以外之方法代替之。另被告於本院聲請停止羈押意
    旨略以：本案業經言詞辯論終結，被告是否犯罪嫌疑重大，
    不無研求餘地，即使羈押原因未消滅，仍須考量是否有繼續
    羈押之必要；有關逃亡之虞部分，本案國外資產美金2100萬
    元（即附表所示之資產），均已查悉，並由瑞士檢方主動查
    扣，且本案經調查證據完畢，羈押必要性之原因亦已消滅等
    語；辯護人則以：丁○○等人已簽署相關文件，同意將瑞士
    7 億元匯回特偵組指定帳戶；瑞士聯邦檢方已同意將7 億元
    匯回臺灣，匯款作業目前已進行中，且瑞士銀行人員能否來
    臺，近一、二日應即可確定；況且，該筆7 億元為凍結款，
    無論是否匯回臺灣，無人可動用任何一毛錢；海外7 億（美
    金2100萬）是否匯回，向來不是本案羈押之法定要件，而羈
    押必要性條件，應考量是否影響審判之進行，不應與金錢相
    結合；本案應調查證據均已調查完畢，已無繼續執行羈押之
    必要；被告並無逃亡之虞，實無繼續執行羈押之必要等語為
    辯，並提出99年4 月14日丁○○與瑞銀專員往來電子郵件（
    附中譯文）2 份為證。惟查：（一）被告之羈押要件及其必
    要性之說明，已如前述。（二）被告及其辯護人爭執附表所
    示之海外資產，雖為瑞士聯邦檢察署檢察官凍結中，有最高
    法院檢察署98年12月9 日台特天98他71字第0980002569號函
    在卷可憑（參本院98年度聲字第3457號卷第20頁），惟該等
    帳戶係同案被告丁○○、戊○○透過外國公司名義所設，帳
    戶名義人為外國法人，其中寶昌有限公司（Bouchon Ltd.）
    註冊於開曼群島，係同案被告戊○○委託瑞士美林銀行代其
    成立之掛名公司，並由該掛名公司於瑞士美林銀行設立帳號
    467683之投資帳戶及帳號467722之儲蓄帳戶；另Galahad
    Management S.A. 公司則係瑞士蘇黎世的蘇格蘭皇家庫斯銀
    行為同案被告丁○○設立，受益人為同案被告丁○○，代表
    人為列支敦斯登瓦都茲的RBS COUTTS TRUSTEES AG公司，並
    授權英屬維京群島Tortola 島Road Town 城的The Company
    Management Ltd. 負責簽署等情，亦分別有卷附外交部97年
    8 月5 日外條二字第09702167630 號函及其附件（參最高法
    院檢察署特別偵查組97年度特他字第106 號司法互助卷宗第
    1 至17頁）、法務部調查局97年9 月18日調錢貳字第097003
    83630 號函（參最高法院檢察署特別偵查組97年度特他字第
    106 號調查局卷第38至40頁）可稽，堪認上開資產法律關係
    複雜。況同案被告丁○○於97年11月26日偵查中，早已表明
    願將該等資產匯至特偵組指定之帳戶繼續凍結等語（見97年
    度特偵字第3 號總筆錄卷十第1 至2 頁），但時過近1 年半
    ，仍未能實現，原因何在，已有可議。迄99年3 月19日本院
    訊問時，同案被告丁○○復表示其與妻雖早已簽署相關的文
    件同意匯款，瑞士方面亦未反對匯款，形式上要件已完成，
    惟因該資產實際擁有者為其母親，關於款項匯至何帳戶或型
    態，須由其母親與特偵組協調等語（見本院公文、筆錄卷七
    第141 、143 頁），更增該筆資產匯回之變數。參以特偵組
    檢察官先後於本院開庭時表示：附表所示海外資產，如於法
    院判決確定前匯回國內司法機關查扣，必須要有權處理之當
    事人主動意願配合；依照瑞士法律，凍結之帳戶要進一步處
    理，其一是依照確定判決執行沒收，另一是於司法判決確定
    前，依帳戶當事人之自由意願，將款項主動提交，目前運用
    的是後者，既係依帳戶受益人之自由意願，在該資產提交之
    前的任何一秒鐘，帳戶受益人均可改變其意願，故於該凍結
    資產未匯回之前，請法院不要僅斟酌帳戶受益人是否有將資
    產匯回之意願，而應以資產是否實際匯回為準等意見（參本
    院公文、筆錄卷七第143 頁反面、卷八第27頁反面及第28頁
    ），另衡諸本院不易掌握瑞士聯邦法律之內容與精義，同案
    被告丁○○與檢察官就附表所示之資產是否可以匯回一節，
    雖有不同之陳述，但考量本案尚未經宣判，若本院將來認定
    之犯罪所涉金額，與附表所示之資產數額不符，其中之差額
    ，於本案確定後，參諸檢察官上開意見，未必得以匯回，則
    同案被告丁○○、戊○○仍有可能支配附表所示其中之相當
    資產。而被告既為同案被告丁○○之生父、同案被告甲○○
    之配偶，上開資產又為起訴書所指共同犯罪所得財產，故於
    附表所示海外資產匯回並由最高法院檢察署依法扣押前，無
    法排除被告或其家人可透過形式上或實質上之第3 人對該等
    資產主張權利，而使被告得有支配該資產之可能性，被告有
    事實足認有逃亡之虞等情，仍然存在，被告聲請停止羈押，
    不應准許。本件應自99年4 月24日起延長羈押2 月。
據上論結，依刑事訴訟法第108 條第1 項、第5 項，裁定如主文
。
中    華    民    國    99    年    4     月    16    日
                  刑事第十九庭審判長法  官  鄧振球
                                    法  官  潘翠雪
                                    法  官  彭幸鳴
以上正本證明與原本無異。
如不服本裁定，應於收受送達後5 日內向本院提出抗告書狀。
                                    書記官  陳靜姿
中    華    民    國    99    年    4     月    16    日

司法院資訊處製作；財團法人民間司法改革基金會備份。
